臺灣板橋地方法院民事判決　　　　　　　　　　　　　　九十三年度保險字第四號
　　原　　　告　甲○○
　兼法定代理人　己○○
　　右二人共同
　　訴訟代理人　羅瑞洋律師
　　複　代理人　丙○○
　　被　　　告　興農人壽保險股份有限公司
　　法定代理人　戊○○
　　訴訟代理人　丁○○
右當事人間請求給付保險金事件，於民國九十三年六月二十九日言詞辯論終結，本院
判決如左：
    主    文
被告應給付原告新台幣壹佰萬元及自民國九十二年三月五日起至清償之日止，按年息
百分之十計算之利息。
原告其餘之訴駁回。
訴訟費用由被告負擔。
本判決原告勝訴部分於原告以新台幣拾萬仟元供擔保後，得假執行。但被告如
以新台幣壹佰萬元為原告預供擔保後，得免為假執行。
原告其餘假執行之聲請駁回。
    事    實
甲、原告方面：
一、聲明：
  （一）被告應給付原告新台幣（下同）一百萬元及自民國（下同）九十二年二月十
        八日起至清償之日止，按年息百分之十計算之利息。
  （二）願供擔保請准宣告假執行。
二、陳述：
（一）原告己○○之配偶王祥穗於八十五年二月向被告投保壽險一百萬元及意外險一
      百萬元。九十二年二月四日雖是農曆大年初四，惟王祥穗仍乘年味仍濃，整日
      在外開計程車努力賺錢，原告己○○則在住家門口（中和市○○路三三巷三弄
      一號）與妹妹乙○○擺攤賣燒烤。至凌晨一時左右原告己○○與乙○○收攤回
      娘家、王祥穗雖早已回家但尚未就寢，至隔日中午原告己○○與乙○○回到中
      和市○○路三三巷三弄一號住處，發現王祥穗叫不醒，乃叫救護車送醫，然王
      祥穗因吸入過量一氧化碳中毒不治死亡。
（二）王祥穗向被告投保之事實，有被告九十二年四月三日（九二）壽業理字第○四
      ○二七號函可證，亦為被告所不否認。
（三）王祥穗於九十二年二月五日因吸入過量一氧化碳中毒死亡，有臺灣板橋地方法
      院檢察署相驗屍體證明書可證。
（四）原告於九十二年二月十八日向被告申請保險理賠，有被告九十二年二月二十日
      及三月十三日理賠延遲通知書可，亦為被告所不否認。
（五）被告迄今尚未核准理賠，其理由是上述相驗屍體證明書第八項之死亡方式未勾
      意外死亡，惟查王祥穗無自殺之理由，當日應是因天冷，王祥穗以木碳小烤箱
      取暖，因未注意通風問題，致一氧化碳中毒死亡，其應屬意外死亡，被告不應
      拒絕理賠。
（六）當事人主張有利於己之事實者，就其事實有舉證責任，民事訴訟法第二百七十
      七條定有明文。是債權人就權利存在之一般要件事實，固應負主張及舉證責任
      ，惟如係權利障礙，消滅及排除之特別要件事實，則應由債務人負抗辯及舉證
      之責任，此為舉證責任分配原則之當然解釋。準此本件因被告抗辯被告保險人
      是自殺其有免責事由，因該事項係屬權利排除之特別要件事實，保險人自應就
      所抗辯之事實，負證明之責（即契約書第九條之除外責任）。
（七）上述臺灣板橋地方法院檢察署相驗屍體證明書，未確實論斷王祥穗之死亡為何
      ，於實務上並不足為奇，蓋檢方相驗之最主要目的，在了解有無他殺之嫌疑，
      除他殺之外，死亡之原因為何，與檢方無關，檢方不願意介入，是屬可以理解
      之事，不能因相驗屍體證明書未載明死亡原因，即推定王祥穗為自殺。
（八）對被告抗辯之陳述：
  １、被告於答辯狀所主張王祥穗是自殺之所謂疑點，誠如被告於狀中所載，純屬臆
      測之詞。
  ２、原告己○○與王祥穗婚後，除生有原告甲○○外，於王祥穗意外死亡時，原告
      己○○另懷有身孕近二個月，惜後因王祥穗意外死亡，原告己○○憂傷過度而
      流產。查王祥穗既願原告己○○懷孕，應足以表示其無自殺之可能。
  ３、王祥穗開計程車為業，為購買計程車有向華南商業銀行城東分行貸款，但繳款
      正常，除此之外，原告與王祥穗並無其他之外債，王祥穗無因經濟上之因，而
      自殺之可能。
  ４、王祥穗之父母名下，各有乙棟建物，原告己○○與王祥穗自八十八年底與妹乙○○一起在王父名下之建物（中和市○○路三三巷三弄一號）擺攤賣燒烤，王
      祥穗與原告則是住在婆婆名下建物（中和市○○路九十巷三號二樓）與公婆同
      右），因中和市○○路三十三巷三弄一號停車較方便，故王祥穗與原告大多數
      即在此睡覺。因原告甲○○自幼即與原告己○○之母同住在中和市○○路九十
      巷十一號八樓，案發前半年原告己○○之母中風後，原告己○○大多數會於每
      天收攤後，即與妹妹乙○○一同回中和市○○路九十巷十一號八樓睡覺，俾照
      顧甲○○，是王祥穗於案發前半年起，即大多數是一人睡在中和市○○路三十
      三巷三弄一號案發建物。
  ５、卷附中和分局處理相驗案件初步調查報告暨報驗書雖記載是燒炭自殺，惟其後
      附之偵訊筆錄案由是載意外死亡，筆錄內容均是稱意外死亡，而非自殺，是上
      開燒炭自殺之記載，應不是為證明被告答辯之有利證據。
三、證據：提出被告九十二年二月二十日函、九十二年三月十三日函、九十二年四月
    三日函、相驗屍體證明書、氣象資料（均影本）等件為證，並聲請訊問證人乙○○。
乙、被告方面：
一、聲明：
  （一）原告之訴駁回。
  （二）如受不利益判決，願預供擔保請准宣告免為假執行。
二、陳述：
（一）緣本公司被保險人王祥穗君（以下簡稱『被保險人』），於八十五年二月二日
      向被告投保，保險契約分別為『興農長樂終身壽險』（以下簡稱『壽險』）二
      百萬元，及『興農人壽意外傷害保險附約』一百萬元（以下簡稱『意外險附約
      』），其餘醫療保險因與本件無涉，茲不贅述。然被告卻於九十二年二月五日
      因燒炭而吸入過量一氧化碳致死；被告亦深感遺憾。
（二）前開保險理賠，被告業於九十二年二月十八日收受原告之申請，其中壽險部分
      ，因被保險人身故時，距投保生效日已逾二年，故不論其死因為何，被告均負
      壽險保險金給付之責；是乃被告即於九十二年二月二十四日，依保險契約給付
      壽險保險金二百萬元。
（三）然關於意外險身故保險金部分，按該意外險附約條款第五條：「被保險人於本
      附約有效期間內，因遭遇外來突發的意外傷害事故，並以此意外傷害事故為直
      接且單獨原因，致其身體蒙受傷害因而殘廢或身故時，本公司依本附約的約定
      ，給付保險金。」是以本件被保險人死亡原因，必當是外來且突發之事故所致
      ，即若該事故係來自於被保險人自由意志下所為，且其結果為其所得預測，自
      非屬於『意外』之範疇，則被告自無給付保險金之責。職是之故，本件被保險
      人死亡時之各種現場實況，即不得不加以探究：
  １、查被保險人死亡處所為家中之臥室，於緊閉門窗的情況下，竟燒炭以致吸入過
      量一氧化碳中毒不治身亡，其死亡方式已屬可疑。
  ２、又經事後被告派員向承辦本件之中和分局中和派出所瞭解，被保險人死亡所在
      之臥室裏，留有燒炭之鐵桶，及兩瓶空蔘茸酒瓶，且被保險人平時無飲酒之習
      慣。再經現場勘察，死亡現場之臥室面積約為二至三坪。
      綜合前開兩點所見事實研判，實難免予人疑點，即：
  １、就無飲酒習慣者，飲用兩瓶蔘茸酒似嫌過量，僅為取暖之故，絕不合理！
  ２、以燒炭方式取暖，除在科技發展如今的時空背景上，有難於想像的情形外；近
      年來燒炭自殺案件，更履履不斷；故若說被保險人係燒炭以供取暖，不但在客
      觀上，縱屬於被保險人主觀上，都是不可想像其屬存在的。
  ３、又若被保險人既已飲用蔘茸酒，飲用量又達兩瓶，而被保險人又時值壯年，殊
      難想像尚不足以取暖，再需燒炭避寒。
  ４、又如前述，若被保險人平時並無飲酒習慣，想非一、二小時可飲畢兩瓶蔘茸酒
      ；然而被保險人燒炭之處所僅三兩坪之臥室，若欲將燒炭引發之一氧化碳充滿
      該臥室，而引致一氧化碳中毒，有三十分鐘已足；故就飲酒與燒炭間將生之時
      間差推測，被保險人應先行燒炭後，即急飲蔘茸酒以麻痺知覺。否則蔘茸酒本
      有促進血液循環而暖身之功能，殊難想像在飲用一瓶酒量以後，尚有不足暖身
      而須燒炭取暖之理由。
  ５、又被保險人妻，即原告己○○本為燒烤攤販，被保險人豈有不知燒炭需在通風
      良好處所進行的道理；故其不但燒炭，且密閉房間通風之舉，若說僅為取暖，
      亦絕不合理！
（四）綜合前（三）所述之各項疑點，唯一令人理解而得接受之推論，即被保險人根
      本是在自殺的意圖下，以燒炭方式自殺，再藉飲酒以麻痹知覺（如此才會短時
      間內急飲蔘茸酒，而彌補前述飲酒與燒炭時間差的不合理之處）。再者，或有
      謂前開被告陳述，純屬臆測之辭，然同參如原告所提出之『臺灣板橋地方法院
      檢察署相驗屍體證明書』中，亦不難發現其中『死亡方式』欄，檢方並未確實
      論斷被保險人之死因為何；依被告所知，檢方此一措置，誠屬少見；且既然無
      法判斷被保險人之死因為何的情況下，又為何不進行解剖，則更加啟人疑竇。
三、證據：提出『興農人壽意外傷害保險附約』影本為證，並聲請本院函調臺北縣警
    察局中和分局中和派出所偵辦紀錄、臺北縣警察局中和分局刑事組偵辦紀錄、臺
    灣板橋地方法院檢察署相驗卷、被保險人最近五年（八十六年二月迄九十一年二
    月）之勞工保險投保紀錄。
    理　　由
一、兩造不爭執事實：
（一）訴外人王祥穗於八十五年二月二日，向被告投保「興農人壽長樂終身壽險」二
      百萬元，並附加「興農人壽意外傷害保險附約」（以下簡稱『意外險附約』）
      一百萬元。
（二）被保險人於九十二年二月五日，因燒炭而吸入過量一氧化碳致死。
（三）前開被保險人所訂定之保險契約中，被告已於九十二年二月二十四日，給付原
      告「興農人壽長樂終身壽險」之身故保險金二百萬元。
二、得心證之理由：
    本件兩造爭執之處，應在於訴外人王祥遂之死亡係意外事故？或為自殺？
（一）按當事人主張有利於己之事實者，就其事實有舉證之責任；民事訴訟法第二百
      七十七條定有明文。人壽保險人於被保險人在契約規定年限內死亡，或屆契約
      規定年限而仍生存時，依照契約負給付保險金額之責；傷害保險人於被保險人
      遭受意外傷害及其所致殘廢或死亡時，負給付保險金額之責；保險法第一百零
      一條、第一百三十一條定有明文，準此以言，若保險人於保險事故發生時主張
      有拒絕給付之事由，即應就此有利於己之事實負舉證責任。被保險人王祥穗既
      與被告訂有系爭契約，並於保險有效之期限內死亡，則保險人既主張有保險契
      約所定之免責原因，依上開說明，即應負舉證之責任，否則即應給付保險金予
      受益人（最高法院九十一年度台上字第一二七二號判決參照）。次按保險法第
      一百零九條第一項所指被保險人故意自殺，保險人不負給付保險金額者，不包
      括精神病或其他精神障礙等非自由意志所致之殺害自己之行為在內．．．．故
      意自殺，係指行為人於精神正常狀態下所為者而言，若因精神失常而為自殺，
      仍屬意外死亡．．．．（最高法院九十二年度台上字第二○七七號裁定參照）
      。凡非因自己之意志故意所致之突發性傷害或死亡，應屬意外事故（最高法院
      九十二年度台上字第五三四號判決參照）。準此，被告保險人即應就被保險人
      王祥穗故意自殺或其行為具備保險契約所定之保險人免責事由，負舉證責任，
      亦即被告必須證明被保險人王祥穗係精神狀態正常下之故意自殺，始可拒絕給
      付保險金。
（二）被告雖辯稱被保險人王祥穗平日無飲酒習慣，竟飲用兩瓶蔘茸酒，而其妻即原
      告己○○本為燒烤攤販，其豈有不知燒炭需在通風良好處所進行之道理，故所
      為顯係故意自殺云云，並以「相驗屍體證明書」其上被保險人死亡方式欄並未
      勾選「意外」，以為王祥穗並非遭受意外事故而致死亡之論據。惟查，檢察官
      之相驗結果充其量亦僅能證明王祥穗之死亡無他殺之疑，並未證明王祥穗確係
      「自殺」，是此「相驗屍體證明書」並不足據以明被保險人即係自殺。再者，
      保險法第一百三十三條雖規定，被保險人故意自殺者，保險人不負給付保險金
      額之責任，由此可知自殺須以故意為要件，而自殺的意義指被保險人以自由意
      思斷決自己的生命，並以此目的行為產生死亡的結果。故「自殺」必須具備下
      列要件：(1)須「故意」，即自由的意思決定，不包括過失或精神障礙的自己
      傷害致死行為；(2)以「死亡為目的」，若雖有意識到死亡的可能性，但非以
      死亡為目的卻產生死亡的結果，仍不能稱作自殺。查被保險人王祥穗於事故發
      生前尚無精神狀態不穩定之病史，而觀諸其投保紀錄亦未見有異常之情形，此
      有勞工保險局九十三年四月七日保承資字第○九三一○一四六三四○號函暨檢
      附被保險人王祥穗投保資料一份在卷可參；再查，依氣象資料顯示，事故發生
      前後二日之溫度其平均值為十二點四度，為當月氣溫最低之三日中二日，此有
      氣象資料一紙在卷可按，是原告主張被保險人當日飲酒並燒炭係為取暖等語，
      尚非不可採信，況證人乙○○並到庭證稱平日家中亦曾以燒炭之方式取暖等語
      明確，是參以被保險人飲用之蔘茸酒其容量非多，而現場則僅留存有二瓶蔘茸
      酒，則被告辯稱被保險人係急飲蔘茸酒以麻痺知覺云云，應屬臆測之詞，尚難
      採信。
（三）綜上所述，被告既未能舉證證明被保險人王祥穗係於精神狀態正常下故意自殺
      ，或因其自身之故意行為而直接造成死亡之結果，是被告僅以臆測之詞推論被
      保險人係故意自殺，即屬無據。本件被保險人王祥穗死亡後，其法定繼承人為
      原告二人，是原告二人為系爭保險契約之受益人。查原告於八十五年二月二日
      向被告投保『興農人壽意外傷害保險附約』一百萬元，有如前述，被告迄不理
      賠，依保險法第三十四條第一項規定，被告應自接到原告上述通知後，十五日
      內給付保險金，且依同條第二項規定，應按年息百分之十計算遲延利息。而查
      原告係於九十二年二月十八日向被告公司申請理賠，此為兩造所不爭執，且有
      被告理賠延遲通知書（一）影本可證（見原證三）可佐，被告迄不理賠，依保
      險法第三十四條第一項規定，被告應自接到原告上述通知後，十五日內給付保
      險金，且依同條第二項規定，應按年息百分之十計算遲延利息。從而，原告依
      保險契約之法律關係及保險法第三十四條規定，訴請被告給付原告一百萬元及
      自九十二年三月五日起至清償日止，按年息百分之十計算之法定遲延利息，洵
      屬有據，應予准許，原告其餘利息之請求（原告係請求自九十二年二月十八日
      起算），則屬無據，應予駁回。
三、至兩造其餘之攻擊或防禦方法，及未經援用之證據，經本院斟酌後，認為均不足
    以影響本判決之結果，自無逐一詳予論駁之必要，併此敘明。
四、假執行之宣告：
    兩造均陳明願供擔保，請求宣告假執行及免為假執行，經核原告勝訴部分均無不
    合，爰分別酌定相當之擔保金額，併予以准許。原告其餘假執行之聲請，因其訴
    之駁回亦失所據，應併予駁回。
五、結論：
    本件原告之訴為一部有理由、一部無理由，依民事訴訟法第七十九條、第三百九
    十條第二項、第三百九十二條第二項，判決如主文。
中　　　華　　　民　　　國　　九十三　　年　　　七　　　月　　  三十　　日
                                臺灣板橋地方法院民事第一庭
                                    法  官  邱靜琪
右為正本係照原本作成
如對本判決上訴，須於判決送達後廿日內向本院提出上訴狀
中　　　華　　　民　　　國　　九十三　　年　　　七　　　月　　  三十　　日
                                    書記官  白俊傑
